ACORDAO-COMPLETO-2350758

ACÓRDÃO 809/2019 ATA 11/2019 - PLENÁRIO

VISTOS, relatados e discutidos estes autos de relatórios dos auditores independentes sobre as demonstrações financeiras e o sistema de controle interno do Programa de Fortalecimento da Prevenção e Combate à Corrupção na Gestão Pública Brasileira (Proprevine) , referentes ao período entre 1/1/2018 e 18/2/2019;
ACORDAM os Ministros do Tribunal de Contas da União, reunidos em sessão do Plenário, com fundamento na Cláusula 5.03, do Contrato de Empréstimo 2919/OC-BR, firmado entre a República Federativa do Brasil e o BID, e ante as razões expostas pelo Relator, em:
9.1. autorizar o envio dos relatórios dos auditores independentes à Controladoria-Geral da União – CGU;
9.2. arquivar os presentes autos.

Relatórios dos Auditores Independentes sobre as Demonstrações Financeiras Básicas e sobre o Sistema de Controle Interno do Programa de Fortalecimento da Prevenção e Combate à Corrupção na Gestão Pública Brasileira (Proprevine).

Controladoria-Geral da União (Vinculador).

3. Interessados/Responsáveis: não há.

13.1. Ministros presentes: José Mucio Monteiro (Presidente), Walton Alencar Rodrigues (Relator), Aroldo Cedraz, Raimundo Carreiro, Bruno Dantas e Vital do Rêgo.
13.2. Ministros-Substitutos convocados: Augusto Sherman Cavalcanti, André Luís de Carvalho e Weder de Oliveira.

WALTON ALENCAR RODRIGUES

Cuida-se de Relatórios dos Auditores Independentes sobre as Demonstrações Financeiras Básicas e sobre o Sistema de Controle Interno do Programa de Fortalecimento da Prevenção e Combate à Corrupção na Gestão Pública Brasileira (Proprevine) , financiado com recursos do Contrato de Empréstimo 2919-OC/BR, firmado entre o Banco Interamericano de Desenvolvimento (BID) e a República Federativa do Brasil (RFB) . 
A Controladoria-Geral da União é o órgão executor do programa, conforme previsão contratual, e auditores da Secretaria desta Corte atuam como auditores independentes no exame das referidas demonstrações. 
O encaminhamento, à Controladoria-Geral da União, dos relatórios dos auditores independentes relativos aos exercícios de 2014, 2015, 2016 e 2017 foi autorizado, respectivamente, pelos Acórdãos 995/2015, 922/2016, 741/2017 e 886/2018, todos do Plenário.  
Nesta oportunidade, os auditores finalizaram os relatórios referentes ao período entre 1/1/2018 e 18/2/2019, de encerramento do programa (peça 11) , in verbis:
“Relatório dos Auditores Independentes sobre as Demonstrações Financeiras Básicas
Ao Senhor Walter Luis Araújo da Cunha
Diretor de Planejamento e Desenvolvimento Institucional SE/CGU e Coordenador-Geral do Proprevine - Programa de Fortalecimento da Prevenção e Combate à Corrupção na Gestão Pública Brasileira
Opinião
1.	Examinamos as Demonstrações Financeiras anexas da Coordenação-Geral do Proprevine, que compreendem a Demonstração de Fluxos de Caixa correspondente ao período entre 1/1/2018 e 18/2/2019, a Demonstração de Investimentos Acumulados em 18/2/2019 e as Notas Explicativas sobre as políticas contábeis significativas e outras informações financeiras, correspondentes ao Programa de Fortalecimento da Prevenção e Combate à Corrupção na Gestão Pública Brasileira (Proprevine) , financiado com recursos do Contrato de Empréstimo 2919-OC/BR do Banco Interamericano de Desenvolvimento (BID) e com aportes da República Federativa do Brasil.
2.	Em nossa opinião, as demonstrações financeiras acima mencionadas refletem razoavelmente, em todos os seus aspectos relevantes, os Fluxos de Caixa referentes ao período entre 1/1/2018 e 18/2/2019 e os Investimentos Acumulados do Programa de Fortalecimento da Prevenção e Combate à Corrupção na Gestão Pública Brasileira (Proprevine) em 18/2/2019, em conformidade com as políticas contábeis descritas no Item 2 das Notas Explicativas e com os termos do Contrato de Empréstimo 2919-OC/BR do Banco Interamericano de Desenvolvimento.
3.	Destaca-se que, usualmente, uma auditoria financeira abrange um exercício definido. Todavia, trata-se do encerramento do programa, que teve seu último desembolso em 17/12/2018, mas cujos pagamentos dos compromissos assumidos se estenderam até 18/2/2019. Ora, trata-se de um pequeno período de execução financeira no ano de 2019, o que permitiu a inclusão de sua análise na presente auditoria, por economia processual.
Base para opinião
4.	Nossa auditoria foi conduzida de acordo com as normas brasileiras e internacionais de auditoria, em especial as Normas de Auditoria do Tribunal de Contas da União (NATs) , as quais são compatíveis com as normas e procedimentos de auditoria governamental, emitidas pela Organização Internacional das Entidades Superiores de Fiscalização (INTOSAI) , com as Normas Internacionais de Auditoria, emitidas pela Federação Internacional de Contadores (IFAC) , inclusive suas recentes atualizações, bem como com os requisitos do BID. Nossas responsabilidades, em conformidade com tais normas, estão descritas em seção presente neste relatório, intitulada “Responsabilidades dos auditores pela auditoria das demonstrações financeiras”. Essas normas exigem que declaremos que somos independentes em relação ao programa auditado, que cumprimos os requisitos éticos previstos nas normas e no Código de Ética dos Servidores do Tribunal de Contas da União e que planejemos e realizemos a auditoria para obter uma segurança razoável de que as Demonstrações Financeiras estão isentas de distorções materiais. Uma auditoria implica aplicar procedimentos para obter evidências relacionadas com os valores ou as informações divulgadas nas Demonstrações Financeiras. Acreditamos que a evidência de auditoria obtida é suficiente e apropriada para fundamentar nossa opinião.
Responsabilidade da administração e da governança pelas Demonstrações Financeiras Básicas
5.	A administração do Proprevine é responsável pela elaboração e apresentação confiável dessas Demonstrações Financeiras, em conformidade com as Guias de Relatórios Financeiros de Operações Financiadas pelo Banco Interamericano de Desenvolvimento, e pelos controles internos que considerar necessários para permitir a elaboração de demonstrações livres de distorções relevantes, independentemente se causada por fraude ou erro.
6.	Cabe aos responsáveis pela governança do Proprevine a supervisão do processo de elaboração das demonstrações contábeis.
Responsabilidades dos Auditores pela auditoria das demonstrações financeiras
7.	Nossos objetivos são obter segurança razoável de que as demonstrações financeiras, tomadas em conjunto, estejam livres de distorção relevante, independentemente se causada por fraude ou erro, e emitir relatório de auditoria contendo nossa opinião. Segurança razoável é um alto nível de segurança, mas não uma garantia de que a auditoria realizada de acordo com as normas brasileiras e internacionais de auditoria, nomeadamente, as Normas de Auditoria do Tribunal de Contas da União (NATs) , as quais são compatíveis com as normas e procedimentos de auditoria governamental, emitidas pela Organização Internacional das Entidades Superiores de Fiscalização (INTOSAI) , com as Normas Internacionais de Auditoria, emitidas pela Federação Internacional de Contadores (IFAC) , bem como com os requisitos do BID, sempre detectam as eventuais distorções relevantes existentes. As distorções relevantes podem ser decorrentes de fraude ou erro e são consideradas relevantes quando, individualmente ou em conjunto, possam influenciar, dentro de uma perspectiva razoável, as decisões de seus usuários.
8.	Como parte da auditoria realizada, de acordo com as normas brasileiras e internacionais de auditoria, exercemos julgamento profissional e mantivemos ceticismo profissional ao longo da auditoria. Além disso:
Identificamos e avaliamos os riscos de distorção relevante nas demonstrações financeiras, independentemente se causada por fraude ou erro, planejamos e executamos procedimentos de auditoria em resposta a tais riscos, bem como obtivemos evidência de auditoria apropriada e suficiente para fundamentar nossa opinião. O risco de não detecção de distorção relevante resultante de fraude é maior do que o proveniente de erro, já que a fraude pode envolver burla aos controles internos, conluio, falsificação, omissão ou representações falsas intencionais.
Obtivemos entendimento dos controles internos relevantes para a auditoria de forma a planejarmos procedimentos de auditoria apropriados nas circunstâncias, mas não com o objetivo de expressarmos opinião sobre a eficácia dos controles internos do programa.
Avaliamos a adequação das políticas contábeis e a razoabilidade das estimativas contábeis e respectivas divulgações feitas pela administração.
Avaliamos a apresentação geral, a estrutura e o conteúdo das demonstrações financeiras, inclusive as divulgações e se as demonstrações financeiras representam as correspondentes transações e os eventos de maneira compatível com o objetivo de apresentação adequada.
9.	Comunicamo-nos com os responsáveis pela administração a respeito, entre outros aspectos, do alcance planejado, da época da auditoria e das constatações significativas de auditoria, inclusive as eventuais deficiências significativas nos controles internos que identificamos durante nossos trabalhos.
10.	Fornecemos também aos responsáveis pela governança declaração de que cumprimos com as exigências éticas relevantes, incluindo os requisitos aplicáveis de independência e comunicamos todos os eventuais relacionamentos ou assuntos que poderiam afetar consideravelmente nossa independência, incluindo, quando aplicável, as respectivas salvaguardas.
Brasília, 22 de março de 2019.
	Reinaldo Moreira de Melo Filho
AUFC 3635-8
Coordenador da Auditoria
	Patricia Garone Figueira Falcão
AUFC 5920-0

Anexo I
Quadro Resumo de Revisão das Solicitações de Desembolso
Solicitações de Desembolso 01 a 17
Período 17/12/2013 a 31/12/2018
 (Expresso em Dólares dos Estados Unidos) 
	Categoria de Investimento
	Descrição
	Desembolsado BID
	Contrapartida Local
	Total
	% Examinado
	Despesas Qualificadas

			Valor
	% Examinado
	Valor
	% Examinado
			BID
	Local
	Total

	Componente 1
	Fortalecimento da Capacidade Operativa da CGU
	 4.805.192,58 
	100
	 3.569.802,34 
	100
	   8.374.994,92 
	100
	 4.805.192,58 
	 3.569.802,34 
	   8.374.994,92 

	Componente 2
	Apoio à melhoria da gestão governamental federal
	    664.520,89 
	100
	    447.870,80 
	100
	   1.112.391,69 
	100
	    664.520,89 
	    447.870,80 
	   1.112.391,69 

	Componente 3
	Promoção da transparência e controle social
	    772.957,86 
	100
	    666.163,46 
	100
	   1.439.121,32 
	100
	    772.957,86 
	    666.163,46 
	   1.439.121,32 

	Componente 4
	Fortalecimento da transparência dos sistemas de controle
	      90.947,61 
	100
	      61.251,70 
	100
	      152.199,31 
	100
	      90.947,61 
	      61.251,70 
	      152.199,31 

	Gestão do Projeto
	-
	    274.326,15 
	100
	                   -   
	-
	      274.326,15 
	100
	    274.326,15 
	                   -   
	      274.326,15 

	Avaliações
	-
	      33.410,22 
	100
	                   -   
	-
	        33.410,22 
	100
	      33.410,22 
	                   -   
	        33.410,22 

	Total por fonte de investimento
	 6.641.355,31 
	100
	 4.745.088,30 
	100
	 11.386.443,61 
	100
	 6.641.355,31 
	 4.745.088,30 
	 11.386.443,61 

Obs.: a equipe de auditoria não identificou a existência de despesas não qualificadas.
Anexo II
Detalhamento das Despesas Revisadas
Período 1/1/2018 a 18/2/2019
	Nome do Favorecido
	Documento financeiro
	Data de pagamento
	R$
	US$*
	Contrapartida
	BID

	POSITIVO TECNOLOGIA S.A.
	OB800203
	20/06/2018
	 
	         725.330,02 
	 
	100,00%

	POSITIVO TECNOLOGIA S.A.
	OB800245
	05/07/2018
	          325.332,21 
	         400.000,00 
	44,85%
	55,15%

	POSITIVO TECNOLOGIA S.A.
	OB800345
	03/08/2018
	         339.024,07 
	         386.305,95 
	46,74%
	53,26%

	POSITIVO TECNOLOGIA S.A.
	OB800204
	20/06/2018
	 
	          661.500,98 
	 
	100,00%

	PTLS SERVICOS DE TECNOLOGIA E ASSESSORIA TECNICA LTDA
	OB800610
	28/12/2018
	 
	           514.134,48 
	 
	100,00%

	TORINO INFORMATICA LTDA.
	OB800266
	30/07/2018
	 
	         448.553,20 
	 
	100,00%

	TORINO INFORMATICA LTDA.
	OB800237
	26/06/2018
	               5.312,05 
	            321.315,18 
	1,63%
	98,37%

	SEMANTIX TECNOLOGIA EM SISTEMA DE INFORMACAO S.A.
	OB800087
	03/05/2018
	 
	          214.880,50 
	 
	100,00%

	SEMANTIX TECNOLOGIA EM SISTEMA DE INFORMACAO S.A.
	OB800408
	04/09/2018
	 
	             12.397,00 
	 
	100,00%

	SEMANTIX TECNOLOGIA EM SISTEMA DE INFORMACAO S.A.
	OB800425
	25/09/2018
	 
	               5.313,00 
	 
	100,00%

	CALC INFORMATICA COMERCIO E SERVICOS LTDA
	OB800043
	22/03/2018
	 
	           136.475,13 
	 
	100,00%

	ZERO1000 MANUTENCAO EM INFORMATICA LTDA
	OB800024
	05/03/2018
	                1.769,19 
	          125.440,04 
	1,39%
	98,61%

	BANCO DO BRASIL AS
	OB800184
	08/06/2018
	                      18,71 
	           106.148,44 
	0,02%
	99,98%

	BANCO DO BRASIL AS
	OB800249
	10/07/2018
	 
	             21.854,40 
	 
	100,00%

	BANCO DO BRASIL AS
	OB800099
	09/05/2018
	               2.147,50 
	              18.818,74 
	10,24%
	89,76%

	BANCO DO BRASIL AS
	OB800352
	09/08/2018
	                   108,82 
	              5.403,98 
	1,97%
	98,03%

	BANCO DO BRASIL AS
	OB800055
	09/04/2018
	                    40,47 
	              2.588,99 
	1,54%
	98,46%

	POSITIVO TECNOLOGIA S.A.
	OB800412
	11/09/2018
	          725.330,01 
	 
	100,00%

	SUPORTE INFORMATICA SOLUCOES LTDA
	OB800025
	05/03/2018
	          551.342,59 
	 
	100,00%

	BANCO DO BRASIL AS
	OB800184
	08/06/2018
	                1.769,19 
	 
	100,00%

	BANCO DO BRASIL AS
	OB800249
	10/07/2018
	            29.923,96 
	 
	100,00%

	FUNDACAO GETULIO VARGAS
	OB800597
	17/12/2018
	          104.000,00 
	 
	100,00%

	VOETUR TURISMO E REPRESENTACOES LTDA
	OB800531
	19/11/2018
	            57.506,75 
	 
	100,00%

	VOETUR TURISMO E REPRESENTACOES LTDA
	OB800427
	26/09/2018
	              19.265,91 
	 
	100,00%

	VOETUR TURISMO E REPRESENTACOES LTDA
	OB800507
	25/10/2018
	              21.617,29 
	 
	100,00%

	VOETUR TURISMO E REPRESENTACOES LTDA
	OB800605
	19/12/2018
	              11.866,85 
	 
	100,00%

	TOTAL
	-
	-
	2.196.375,57
	4.106.460,03

*Para cálculo da equivalência em dólares dos Estados Unidos da América, utilizou-se a taxa de câmbio PTAX de venda de qualquer moeda estrangeira, em relação ao Real, divulgada pelo Banco Central do Brasil (Bacen) ao final de cada dia. Esse procedimento é idêntico ao utilizado pela Coordenação-Geral do Proprevine, conforme item 2.3 das Notas Explicativas às Demonstrações Financeiras do Proprevine.
Anexo III
Notas Referentes ao Quadro Detalhamento das Despesas Revisadas
1.	O quadro Detalhamento das Despesas Revisadas (Anexo II) foi elaborado com base em consulta realizada no Sistema de Administração Financeira do Governo Federal – Siafi (sistema financeiro adotado pela Coordenação-Geral do Proprevine) , relativo ao exercício financeiro de 2018.
2.	Vale destacar que a movimentação financeira dos recursos do Programa se deu por meio de diversos documentos financeiros, a exemplo de ordens bancárias (OBs) , bem como de documentos de recolhimento de tributos de ordem federal, estadual e municipal, como o Documento de Arrecadação de Receitas Federais (DARF) e o DAR, no caso dos tributos de competência das outras esferas da federação.
3.	Esses documentos financeiros foram analisados pela equipe de auditoria do TCU. Não obstante, optou-se por não os informar integralmente no quadro Detalhamento das Despesas Revisadas em razão da grande quantidade de registros, com a consequente expansão em demasia do tamanho do Anexo II.
4.	Além disso, não foram informados naquele Anexo, pela mesma circunstância, as despesas relativas ao pagamento das diárias de servidores públicos que realizaram deslocamentos custeados com recursos do Proprevine no exercício de 2018. Apesar disso, essas despesas incorridas no referido exercício foram submetidas à análise da equipe de auditoria do TCU.
5.	Ressalte-se, igualmente, que 93,42% dos desembolsos do Proprevine no exercício ocorreram por meio de Ordens Bancárias no Siafi. O restante decorre de outros lançamentos, como Notas de Sistema, pela qual são, por exemplo, operacionalizadas transferências de créditos orçamentários no sistema financeiro adotado pela Coordenação-Geral do Proprevine. Essas outras despesas, foram, como um todo, objeto de análise pela equipe de auditoria.
6.	Diante do exposto, considerando-se os valores informados no quadro sobre as despesas revisadas e a totalidade de documentos financeiros analisados, afirma-se que os gastos que sofreram testes de auditoria alcançam o montante de US$ 8,916,473.14, até 18/2/2019, sendo US$ 5,022,302.43 oriundos de recursos do Contrato de Empréstimo 2919/OC-BR, e US$ 3,894,170.71 decorrentes da contrapartida local, isto é, do Orçamento Geral da União (OGU) . Cumpre esclarecer que esses valores são cumulativos e levam em conta os valores que foram auditados por esta unidade técnica em quatro auditorias anteriores realizadas no Proprevine, que abrangeram o período de 17/12/2013 a 31/12/2017.
Anexo IV
População e Amostra dos Testes de Auditoria
1.	Segundo informado no Anexo III do presente Relatório sobre as demonstrações financeiras básicas do Programa Proprevine, foram realizados testes de auditoria nos registros financeiros relativos a despesas executadas no âmbito do Proprevine entre 1/1/2018 e 18/2/2019.
2.	Optou-se pela adoção de amostragem não probabilística e intencional devido ao elevado número de documentos.
3.	Os critérios utilizados para construção da amostra foram os cortes de materialidade e relevância definidos pela equipe de auditoria.
Relatório dos Auditores Independentes sobre o Sistema de Controle Interno
Ao Senhor Walter Luis Araújo da Cunha
Diretor de Planejamento e Desenvolvimento Institucional SE/CGU – Coordenador-Geral do Proprevine) Programa de Fortalecimento da Prevenção e Combate à Corrupção na Gestão Pública Brasileira) 
Procedemos à auditoria sobre o sistema de controle interno associado à Demonstração de Fluxo de Caixa e de Investimentos Acumulados e respectivas Notas Explicativas, referentes ao período de 1/1/2018 a 18/2/2019, correspondentes ao Programa de Fortalecimento da Prevenção e Combate à Corrupção na Gestão Pública Brasileira (Proprevine) , financiado com recursos do Contrato de Empréstimo 2919/OC-BR do Banco Interamericano de Desenvolvimento (BID) e com aportes do Governo Federal.
Destaca-se que, usualmente, uma auditoria financeira abrange um exercício definido. Todavia, trata-se do encerramento do programa, que teve seu último desembolso em 17/12/2018, mas cujos pagamentos dos compromissos assumidos se estenderam até 18/2/2019. Ora, trata-se de um pequeno período de execução financeira no ano de 2019, o que permitiu a inclusão de sua análise na presente auditoria, por economia processual.
Realizamos nossa auditoria de acordo com as Normas de Auditoria do Tribunal de Contas da União (NATs) , as quais são compatíveis com as normas e procedimentos de auditoria governamental, emitidas pela Organização Internacional das Entidades Superiores de Fiscalização (INTOSAI) , com as Normas Internacionais de Auditoria, emitidas pela Federação Internacional de Contadores (IFAC) , bem como com os requisitos do BID. Essas normas requerem que planejemos e executemos a auditoria para obter uma certeza razoável de que as demonstrações financeiras estão isentas de erros significativos.
A administração do Proprevine é responsável por estabelecer e manter um sistema de controle interno para mitigar os riscos de distorção das informações financeiras, proteger os ativos sob sua custódia e assegurar o alcance dos objetivos do programa. A fim de cumprir essa responsabilidade, foram necessárias opiniões e estimativas da administração para avaliar os benefícios esperados e os custos relativos às políticas e aos procedimentos do sistema de controle interno. Os objetivos de um sistema de controle interno são oferecer à administração uma segurança razoável, embora não absoluta, de que os ativos estão protegidos contra perdas decorrentes de usos ou disposições não autorizadas, de que as transações sejam realizadas de acordo com as autorizações da administração e os termos do contrato, e que sejam adequadamente registradas para permitir a elaboração das demonstrações financeiras em conformidade com a base de contabilidade descrita nas notas explicativas. Devido a limitações inerentes a qualquer sistema de controle interno, podem ocorrer erros ou irregularidades que não sejam detectados. Além disso, as projeções de qualquer avaliação da estrutura de períodos futuros estão sujeitas ao risco de que os procedimentos possam mostrar-se inadequados, devido a mudanças nas condições, ou que a efetividade da elaboração e operação das políticas e dos procedimentos possa se deteriorar.
Ao planejar e desenvolver nossa auditoria das demonstrações financeiras do programa, referentes ao período de 1/1/2018 a 18/2/2019, analisamos os resultados obtidos, por meio da verificação do atingimento das metas estabelecidas no início do programa. Tal análise visa avaliar os esforços envidados pelos gestores, bem como os controles internos estabelecidos no sentido de utilizar os recursos recebidos a fim de modificar uma situação caracterizada por problemas e dificuldades diagnosticados pela CGU no momento da preparação do programa.
Controle Interno do Programa
O Proprevine ocorre no âmbito da Controladoria-Geral da União (CGU) . A CGU é o órgão do Governo Federal responsável por assistir direta e imediatamente o Presidente da República quanto aos assuntos que, no âmbito do Poder Executivo, sejam relativos à defesa do patrimônio público e ao incremento da transparência da gestão, por meio das atividades de controle interno, auditoria pública, correição, prevenção e combate à corrupção e ouvidoria.
No primeiro relatório de auditoria, referente ao exercício findo em 2014, descrevemos a estrutura organizacional do Proprevine e as atribuições das unidades envolvidas na execução do programa. No segundo relatório o enfoque foi o tratamento dado aos riscos e ao monitoramento dos resultados previstos na Matriz de Resposta ao Risco e na Matriz de Resultados. No relatório do exercício de 2016, a análise teve como foco o Planejamento Estratégico da CGU e o papel do Proprevine no novo contexto. No relatório do exercício de 2017, o enfoque foi a análise da execução orçamentária e financeira do programa.
Para o presente relatório, considerando o encerramento do programa em fevereiro de 2019, optou-se por fazer uma análise dos resultados obtidos, tendo como base os indicadores previstos na Matriz de Resultados e Produtos e nos resultados e justificativas apresentados no Relatório Semestral de Progresso do programa, referente ao primeiro semestre de 2018.
Ressalte-se que consta do projeto cláusula contratual na qual o BID exige a contratação de consultor a fim de apresentar relatório de avaliação do desempenho do programa, em relação aos critérios de relevância, efetividade, eficiência e sustentabilidade, no meio do período e quando do encerramento do projeto. Ademais, tal relatório abrange a avaliação de cada componente, incluindo a execução física e financeira, no alcance dos resultados propostos na Matriz de Resultados.
Dessa forma, este relatório não tem como objetivo substituir ou refazer a avaliação já realizada pelo referido consultor, mas sim ressaltar os pontos relacionados ao atingimento das metas estabelecidas para o programa, bem como aos controles internos estabelecidos com esse fim.
Como limitação para esta auditoria, destaque-se que a análise do atingimento dos objetivos do programa foi feita com base no Relatório Semestral de Progresso do programa, referente ao primeiro semestre de 2018, uma vez que o Relatório referente ao segundo semestre de 2018 ainda não estava finalizado.
Objetivos do Proprevine
O Proprevine estabeleceu o escopo e os resultados esperados a partir de uma análise detalhada do panorama da gestão pública existente quando da sua preparação, focando nos principais problemas e dificuldades enfrentados pela CGU naquele momento.
Assim, desde a criação da CGU, por meio da Medida Provisória (MP) . 2.143-31/2001, com a atribuição de novas competências do controle interno, relacionadas à prevenção da corrupção e transparência governamental, o órgão identificava baixa efetividade de ações no apoio à adoção tempestiva de medidas corretivas, quando identificadas deficiências e/ou vulnerabilidades nos processos de auditoria na aplicação e na gestão dos recursos públicos.
Na avaliação da CGU, considerando que a ampliação de competência extrapolava o conceito tradicional de controle interno, tornava-se necessário implementar novas capacidades institucionais, cujo desenvolvimento demandava vários desafios, tais como mudanças culturais e troca de informações no seu próprio ambiente, com outros órgãos públicos federais e com a sociedade civil. Entretanto, a CGU demonstrava carência no desenvolvimento dessas capacidades institucionais para cumprir o seu papel e influenciar a ação de atores externos importantes nesse novo contexto.
Seguindo esse raciocínio, o desenho do objetivo geral do Proprevine, dos objetivos específicos, dos componentes, metas e indicadores do programa buscavam atacar esses problemas identificados, de forma coerente e consistente.
Dessa forma, o objetivo geral do Projeto é contribuir para a consolidação da capacidade institucional da CGU, visando ao fortalecimento da integridade e da eficiência da gestão dos recursos públicos no Brasil. 
O Projeto estabeleceu ainda os seguintes objetivos específicos: (i) fortalecer a capacidade operacional interna da CGU; (ii) melhorar a interação da CGU com os gestores públicos federais; (iii) ampliar o controle da sociedade civil sobre a gestão dos recursos públicos; (iv) incrementar a transparência ativa dos gastos públicos nos diferentes níveis de governo; e (v) fortalecer as atividades de controle interno nos níveis de governo estadual e municipal.
Análise das Metas e Indicadores
A Matriz de Resultados e Produtos inicial foi aprovada por ocasião da Missão de arranque do programa, em 22 de maio de 2014 (peça 6) , com atualizações semestrais. Conforme item 1.3 do Manual de Execução do Proprevine, a matriz tem como objetivo estimar os resultados do programa e de seus componentes por meio de onze indicadores predefinidos pelo executor.
A aferição da evolução dos indicadores previstos na Matriz de Resultados do Programa é realizada semestralmente, mediante solicitação encaminhada às unidades responsáveis pela sua apuração. Os dados enviados são consolidados pela Coordenação Geral do Proprevine, a fim de verificar o atingimento dos objetivos estabelecidos e elaborar o Relatório Semestral de Progresso a ser aprovado pelo Comitê de Coordenação Estratégica. 
Os Relatórios de Progresso do programa são divulgados semestralmente, e a análise a seguir teve como base o documento relativo ao segundo semestre de 2018, (peça 7) . O documento tem como objetivo apresentar os resultados objetivos durante a execução do Proprevine, considerando as metas e execuções cumulativas. 
Outro relatório utilizado na avaliação do atingimento das metas do programa refere-se ao Relatório de Avaliação Final do Programa, de dezembro de 2018, elaborado por consultor, conforme cláusula contratual estabelecida pelo BID (peça 8) .
Na auditoria do Proprevine do período de 1/1/2015 a 31/12/2015 (TC Processo 028.685-2015-6, Acórdão 922/2016-TCU-Plenário, Rel. Min. Walton Alencar) foram feitas as seguintes recomendações acerca dos indicadores do programa:
[...] à Coordenação Geral do Proprevine, avalie a conveniência e oportunidade de:
serem revisadas as estimativas de variação dos indicadores previstos na Matriz de Resultados para os anos 3, 4 e 5, de forma que os resultados esperados estejam mais adequados aos apurados nos dois primeiros anos de execução do programa; e
sejam inseridas notas explicativas nos futuros Relatórios Semestrais de Progresso, sempre que houver variação significativa entre a previsão de alteração dos indicadores e os resultados efetivamente apurados, de forma a tentar evidenciar as possíveis causas para distorções eventualmente identificadas.
Dessa forma, a equipe de auditoria verificou os documentos comprovatórios da avaliação dos resultados referente ao primeiro semestre de 2018, constante do processo SEI 00190.110999/2018-41, com o intuito de avaliar o atingimento dos objetivos do programa, por meio dos indicadores estabelecidos por sua Coordenação Geral.
Como forma de avaliar o impacto da execução do Proprevine, no início do programa foram elaborados 11 indicadores relacionados ao alcance dos Objetivos de Desenvolvimento (OD) , com indicadores chaves de efeitos diretos, além de 42 indicadores relacionados a produtos (outputs) , a serem desenvolvidos, implantados ou adquiridos.
O quadro I a seguir resume os resultados obtidos em relação às metas dos Objetivos de Desenvolvimento:
Quadro I
Metas dos Objetivos de Desenvolvimento
	Indicador
	Meta 
	Resultado final
	Atingimento das Metas

	Percentual de recomendações com prazo inicial de cumprimento nos últimos dois anos implementados
	Meta=36
 (Maior = melhor) 
	Obtido=32,4
	Não atingiu

	Índice de clima organizacional
	Meta=1,6
 (Menor=Melhor) 
	Obtido=2,05
	Não atingiu

	Índice de retrabalho
Média de revisões por ação de controle.
	Meta=0,35
 (Menor=Melhor) 
	Obtido=0,31
	Meta superada

	Nível de maturidade dos processos relacionados à governança de TI da CGU, segundo a metodologia CobiT
	Meta=3
 (Maior = melhor) 
	Obtido=3 em 12 de 15 processos mensurados, perfazendo 80% da meta.
	Atingiu 80% da meta

	Benefícios financeiros anuais decorrentes dos trabalhos da CGU, em R$ bilhões
	Meta=3
 (Maior = melhor) 
	Obtido=7
	Meta superada

	Percentual de Gestores que consideram a atuação da CGU relevante para o seu trabalho
	Meta=60
 (Maior = melhor) 
	Obtido=62,64
	Meta superada 

	Quantidade de Ouvidorias Federais acessíveis pelo Portal Ouvidoria.gov
	Meta=100
 (Maior = melhor) 
	Obtido=354
	Meta superada

	Quantidade de acessos ao Portal do Cidadão
	Meta=30
	Obtido:
	O indicador foi descontinuado, uma vez que foi também descontinuado o respectivo produto. 

	Quantidade de acessos ao Portal de Transparência (STPC) em milhares
	Meta=1.151
 (Maior = melhor
	Obtido=1.589
	Meta superada

	Unidades Federativas (UFs) com Lei de Acesso a Informação (LAI) regulamentada (STPC) 
	Meta=27
 (Maior = melhor
	Obtido=27
	Meta alcançada

	Percentual de municípios de mais de 100.000 hab com regulamentação da LAI implementada (STPC) 
	Meta=45
 (Maior = melhor) 
	Obtido=71,7
	Meta superada

Fonte: Relatório Semestral de Progresso - 2o Semestre de 2018, peça 7.
Da análise das metas apresentadas no quadro acima, dos onze indicadores relativos aos Objetivos de Desenvolvimento, sete atingiram ou superaram as metas estabelecidas, dois não atingiram a meta estabelecida, um indicador atingiu 80% da meta e um indicador foi descontinuado no decorrer do programa. Dessa forma, conclui-se que, em relação aos Objetivos de Desenvolvimento, cerca de 64% das metas estabelecidas foram atingidas.
Avaliação da Execução do Componente I – Fortalecimento da Capacidade Operacional da CGU
A fim de atingir os objetivos estabelecidos para o Componente I - Fortalecimento da Capacidade Operacional da CGU, foram elaborados 16 indicadores chave de produtos relacionados à melhoria de estruturas, implantação de sistemas ou melhoria de processos diretamente relacionados à atuação operacional da CGU.
O quadro II a seguir resume as metas e os resultados obtidos com os Indicadores Chave de Produtos, para o Componente I, juntamente com a análise a execução física e financeira constante no PMR - 2º Semestre de 2018:
Quadro II
Indicadores de Produtos do Componente I
	Item
	INDICADORES
	EXECUÇÃO

			UNIDADE
	FÍSICA
	FINANCEIRA

	1
	COMPONENTE I – Fortalecimento da Capacidade Operacional da CGU
	US$ 8.526.444,57

	1.1
	C1.P1 – Proposta de política de comunicação.
	Proposta
	1
	8.291,3

	Comentários: este produto tinha como meta inicial a elaboração de uma proposta de Política de Comunicação ao custo de US$ 270.833,33. Na Alteração Contratual 2, foi cancelado o valor de US$ 100.000. A meta foi atingida ao custo de US$ 8.291,3, inferior em US$ 262.542,03 ao inicialmente previsto, de acordo com o Relatório de Progresso do Segundo Semestre de 2018. 

	1.2
	C1.P2 – Reestruturação salas de videoconferência.
	Sala
	5
	81.519,49

	Comentários: este produto tinha como meta inicial a reestruturação de quatro salas de videoconferência ao custo de US$ 129.166,67, sendo a meta atingida com cinco salas reestruturadas a um custo de US$ 81.519,49, inferior em US$ 47.647,18 ao inicialmente previsto. Destaque-se que a utilização das salas de videoconferência reduz custos com viagens, além de agilizar e produzir economias aos processos de trabalhos correcionais da CGU junto às unidades regionais, conforme apontado no Relatório de Avaliação Intermediária.

	1.3
	C1.P3 – Proposta de modelo de gestão de pessoas.
	Proposta
	1
	169.499,98

	Comentários: este produto tinha como meta a elaboração de uma proposta de Modelo de Gestão de Pessoas ao custo de US$ 708.333,33. Na Alteração Contratual 2 foi cancelado o valor de US$ 300.000, sendo a meta atingida ao custo de US$ 169.499,98, inferior em US$ 538.833,35 ao inicialmente previsto. Conforme consta no Relatório da Avaliação Intermediária e no Relatório Semestral de Progresso do 1º. Semestre de 2017 a meta foi cumprida mediante um Termo de Execução Descentralizada (TED) entre a UFPA e a CGU para implantação do modelo de gestão por competências, conforme Relatório Final de Mapeamento de Competências. 

	1.4
	C1.P4 – Sistema informatizado de gestão de pessoas e gestão administrativa implantado.
	Sistema
	1
	28.178,29

	Comentários: este produto tinha como meta a implantação de um sistema informatizado ao custo de US$ 604.166,67, entretanto o Banco autorizou o remanejamento de US$ 500.000 para o produto “C1.P7 – Fortalecimento da Estrutura de Suporte da DIE”, conforme CBR-4641/2016. A meta foi atingida a um custo de US$ 28.178,29, inferior em US$ 575.988,38 ao inicialmente previsto. 

	1.5
	C1.P5 – Proposta de metodologia para elaboração de instrumentos de Gestão Documental Arquivística.
	Proposta
	1
	57.285,92

	Comentários: este produto tinha como meta a elaboração de uma proposta de metodologia ao custo de US$ 129.166,67. Entretanto, a CGU celebrou um Termo de Execução Descentralizada (TED) com o Centro de Apoio ao Desenvolvimento Tecnológico da Universidade de Brasília (CDT/UNB) que possibilitou o atingimento da meta ao custo de US$ 57.285,92, inferior em US$ 71.880,75 ao inicialmente previsto.

	1.6
	C1.P6 – Núcleos de especialização.
	Núcleo
	2
	133.424,2

	Comentários: este produto tinha como meta a criação de dois núcleos de especialização ao custo inicial de US$ 479.166,67. No entanto, o BID autorizou o remanejamento de US$ 200.000 para o produto “C1.P7 – Fortalecimento da Estrutura de Suporte da DIE”, conforme CBR-4641/2016. Observa-se que a meta foi cumprida ao custo de US$ 133.424,2, inferior em US$ 345.742,47 ao inicialmente previsto.

	1.7
	C1.P7 – Fortalecimento da estrutura de suporte da DIE.
	Atividade
	6
	791.920,38

	Comentários: este produto tinha como meta realizar quatro operações de inteligência ao custo de US$ 541.666,67, sendo acrescido de US$ 700.000 com o remanejamento de US$ 500.000 do “C1.P4 (DGI) Sistema Informatizado de Gestão de Pessoas e Gestão Administrativa Implantado” (item 4) e de US$ 200.000 do “C1.P6 - Núcleos de Especialização” (item 6) . Entretanto foi cancelado US$ 250.000, mediante a Alteração Contratual 2. Destaque-se que a meta foi atingida com a realização de seis operações de inteligência no âmbito do Proprevine, ao custo de US$ 791.920,38, superior em US$ 250.253,71 (46%) ao incialmente previsto, mas com acréscimo de 50% da meta física.

	1.8
	C1.P8 – Estrutura institucional de capacitação e modernização
	Proposta
	1
	663,831,12

	Comentários: este produto tinha como meta a elaboração de uma proposta ao custo inicial de US$ 1.315.833,33, entretanto, na Alteração Contratual 2 foi cancelado o valor de US$ 300.000, sendo a meta alcançada ao custo de US$ 663,831,12, inferior em US$ 652.002,2 ao inicialmente previsto. 

	1.9
	C1.P9 – Ampliação da utilização do sistema de gestão eletrônica de documentos.
	Unidade
	95
	945.371,97

	Comentários: este produto tem como meta a ampliação de 95 processos implantados no sistema a um custo de US$ 958.333,33, sendo a meta atingida a um custo de US$ 945.371,97, inferior em US$ 12.961,36 ao inicialmente previsto. Destaca-se ainda a utilização do Sistema Eletrônico de Informação (SEI) , que contribuiu no processo de arquivamento e gestão de documentos eletrônicos internamente na CGU.

	1.10
	C1.P10 – Processos de Governança de TI revisados e internalizados.
	Processo
	12
	2.258.213,96

	Comentários: este produto tinha como meta revisar e internalizar quinze processos de Governança de TI para avançar do nível de maturidade 2 para o nível 3 do COBIT, ao custo inicial previsto de US$ 5.000.000. Entretanto, na Alteração Contratual. 2, foi cancelado o valor de US$ 1.500.000. A meta foi parcialmente atingida (80% dos processos revisados) , ao custo de US$ 2.258.213,96, inferior em US$ 2.741.786,04 ao inicialmente previsto.

	1.11
	C1.P11 - Instrumentos de Gestão do Conhecimento Recursal.
	Instrumento
	1
	16.027,10

	Comentários: este produto tinha como meta a elaboração de um instrumento ao custo de US$ 158.333,33. sendo a meta alcançada ao custo de US$ 16.027,10, inferior em US$ 142.306,23 ao inicialmente previsto. 

	1.12
	C1.P12 – Solução de automação para coleta e agregação de dados na área de Ouvidoria.
	Sistema
	1
	0,00

	Comentários: este produto tinha como meta a criação de um sistema ao custo de US$ 133.333,33. Entretanto, na Alteração Contratual. 2, foi cancelado o valor de US$ 50.000, sendo a meta executada sem custo para o Programa devido a utilização de outras fontes de recursos. Conforme consta no Relatório de Avaliação Intermediária, este produto previa a criação de um sistema para automação do projeto “Coleta OGU”, que buscava agregar dados do perfil das ouvidorias federais.

	1.13
	C1.P13 – Processos da CGU mapeados e remodelados.
	Processo
	55
	309.429,36

	Comentários: este produto tinha como meta mapear e remodelar 32 processos ao custo de US$ 1.958.333,33, entretanto, na Alteração Contratual. 2, foi cancelado o valor de US$ 1.000.000, sendo a meta atingida com 55 processos ao custo de US$ 309.429,36, inferior em US$ 1.648.903,97 ao inicialmente previsto, devido ao TRF da 4ª Região ter criado e cedido gratuitamente à CGU o Sistema Eletrônico de Informação (SEI) , que é um sistema de gestão de processos e documentos arquivísticos eletrônicos, conforme registrado no Relatório de Avaliação Intermediária.

	1.14
	C1.P14 - Metodologia de dimensionamento do impacto econômico de ações de controle aprimorada.
	Metodologia Comparada
	-
	-

	Comentários: este produto foi cancelado na Alteração Contratual 1 com a renúncia dos recursos do financiamento.

	1.15
	C1.P15 - Processos incorporados ao sistema de gestão das ações de controle.
	Processo
	21
	2.940.259,98

	Comentários: este produto tinha como meta a incorporação de 18 processos ao Sistema de Gestão com custo inicial de US$4.000.000. Entretanto, na Alteração Contratual 2, foi cancelado o valor de US$400.000, sendo a meta superada com 21 processos incorporados ao custo de US$ 2.940.259,98, inferior em US$ 1.059.740,02.

	1.16
	C1.P16 - Aparelhamento da Corregedoria Geral da União.
	Equipamento
	1
	122.747,04

	Comentários: este produto tinha como meta o aparelhamento da CGU por meio da aquisição de equipamentos ao custo de US$ 120.833,33, sendo a meta atingida ao custo de US$ 122.747,04, superior em US$ 1.913,71.

Fontes: Matriz de Resultados e Produtos (peça 6) , Relatório de Avaliação Final do Programa (peça 8) , Relatório Semestral de Progresso - 2o Semestre de 2018 (peça 7) .
Da análise do quadro II acima verifica-se que, apesar das restrições orçamentárias enfrentadas durante a execução do programa, as quais levaram ao cancelamento de parte dos recursos previstos, a Coordenação-Geral do Proprevine conseguiu alcançar a maioria das metas estabelecidas no início do programa, em muitos casos com economia de recursos, denotando esforços adicionais por parte dos gerentes do programa.
Do total de dezesseis indicadores relativos aos produtos estabelecidos para o componente I, quatorze atingiram ou superaram a meta estabelecida, um indicador foi parcialmente atingido e um produto foi cancelado por alteração contratual. Deste total, treze indicadores foram atingidos com redução do custo estimado inicialmente.
Avaliação da execução do Componente II – Apoio à melhoria da Gestão do Governo Federal
A fim de atingir os objetivos estabelecidos para o Componente II – Apoio à melhoria da Gestão do Governo Federal, foram elaborados treze indicadores chave de produtos cuja entrega está relacionada à melhoria de processos ligados à integridade pelo Governo Federal tais como capacitação de servidores, desenvolvimento e implantação de sistemas de ouvidoria e de conflito de interesses.
O quadro III a seguir resume os resultados obtidos com os Indicadores Chave de Produtos para o Componente II, juntamente com a análise da execução física e financeira constante no Relatório Semestral de Progresso - 2º Semestre de 2018:
Quadro III
Indicadores de Produtos do Componente II
		INDICADORES
	EXECUÇÃO

			UNIDADE
	FÍSICA
	FINANCEIRA

	2
	COMPONENTE II – Apoio à melhoria da Gestão do Governo Federal
	US$ 1.118.235,56

	2.1
	C2.P1 - Cursos de Capacitação em Procedimentos Disciplinares.
	Servidor Capacitado
	7.074
	107.083,40

	Comentários: este produto tinha como meta a capacitação de 5.000 servidores ao custo de US$ 541.666,67. Entretanto, na Alteração Contratual 2, foi cancelado o valor de US$ 250.000, sendo a meta superada com a capacitação de 7.074 servidores ao custo de US$ 107.083,40, inferior em US$ 434.583,27 ao inicialmente previsto. Cabe destacar que a demanda por capacitação nessa área cresceu de forma substancial nos últimos anos no Governo Federal, devido ao aumento na percepção da importância de se zelar pelos recursos e bens públicos. Ademais, constata-se que não houve dificuldade no atingimento da meta prevista no decorrer da execução do Programa, sendo a meta geral ultrapassada um ano antes do previsto, demonstrando, dessa forma, que a política de capacitação está inserida no contexto de planejamento da CGU.

	2.2
	C2.P2 - Sistema integrado OGU - demais Ouvidorias.
	Sistema
	1
	108.984,00

	Comentários: este produto tinha como meta o desenvolvimento e implantação de um sistema ao custo de US$ 150.000, sendo a meta alcançada com o custo de US$ 108.984,00, inferior em US$ 41.016,00 ao inicialmente previsto. O desenvolvimento de um sistema web permite integrar as Ouvidorias federais ampliando o volume de informações disponíveis à CGU.

	2.3
	C2.P3 - Kits de apoio às atividades das ouvidorias.
	Kit
	-
	-

	Comentários: este produto foi cancelado na Alteração Contratual 1 com a renúncia dos recursos do financiamento.

	2.4
	C2.P4 - Portal Ouvidorias.gov e sistema de ouvidoria web.
	Portal
	1
	75.254,90

	Comentários: este produto tinha como meta o desenvolvimento de um portal ao custo de US$ 1.041.666,67, entretanto, na Alteração Contratual. 2, foi cancelado o valor de US$ 500.000, sendo a meta cumprida ao custo de US$ 75.254,90, inferior em US$ 966.411,77 ao inicialmente previsto.

	2.5
	C2.P5 - Cursos de Capacitação em Ouvidoria.
	Curso
	140
	194.142,00

	Comentários: este produto tinha como meta a realização de 68 cursos ao custo de US$ 625.000, entretanto, na Alteração Contratual 2, foi cancelado o valor de US$ 200.000, sendo a meta superada com 140 cursos ao custo de US$ 194.142, inferior em US$ 430.858 ao inicialmente previsto.

	2.6
	C2.P6 - Publicações da OGU.
	Publicação
	7
	35.815,70

	Comentários: este produto tinha como meta a produção de oito publicações ao custo de US$ 250.000, entretanto, na Alteração Contratual 2, foi cancelado o valor de US$ 50.000, sendo a meta parcialmente atingida com a produção de sete publicações ao custo de US$ 35.815,70, inferior em US$ 214.184 ao inicialmente previsto.

	2.7
	C2.P7 - Módulos de serviços da CGU para os gestores implantados no Portal.
	Módulo
	1
	295.843,92

	Comentários: este produto tinha como meta a implantação de quatro módulos de serviços ao custo de US$ 833.333,33. Conforme consta no Relatório Semestral de Progresso do 1º Semestre de 2018, a CGU decidiu desenvolver internamente o sistema (e-Aud) devido ao risco do desenvolvimento por terceiros e, ainda, de não se adequar às necessidades da SFC. Os recursos deste produto foram utilizados para aquisições de infraestrutura da área de tecnologia da informação, sendo registrado no PMR 01 (um) como meta física cumprida ao custo de US$ 295.843,92, inferior ao inicialmente previsto em US$ 537.489,41.

	2.8
	C2.P8 - Plataforma de Gestão de Riscos da Administração Pública Federal
	Plataforma
	-
	-

	Comentários: este produto foi cancelado na Alteração Contratual 1 com a renúncia dos recursos do financiamento.

	2.9
	C2.P9 - Sistema de conflito de interesses.
	Sistema
	1
	33.416,89

	Comentários: este produto tinha como meta desenvolver um Sistema Eletrônico de Prevenção de Conflitos de Interesses (SeCI) , mediante site institucional da CGU, ao custo de US$ 541.666,67. Porém, na Alteração Contratual 2, foi cancelado o valor de US$ 300.000, sendo a meta atingida ao custo de US$ 33.416,89, inferior em US$ 508.249,78 ao inicialmente previsto. 

	2.10
	C2.P10 - Proposta de avaliação de integridade dos órgãos e entidades do Poder Executivo Federal.
	Proposta
	1
	115.785,73

	Comentários: este produto tinha como meta a elaboração de uma proposta ao custo de US$ 500.000, contudo, na Alteração Contratual 2, foi cancelado o valor de US$ 200.000, sendo a meta atingida com custo de US$ 115.785,73, inferior em US$ 384.214,27 ao inicialmente previsto. A CGU optou pela concepção de um programa com o objetivo de incentivar e capacitar os órgãos e entidades do Poder Público Federal a implementarem programas de integridade. Assim, a CGU desenvolveu o Programa de Fomento da Integridade Pública (PROFIP) . 

	2.11
	C2.P11 - Encontro de Corregedorias.
	Encontro
	2
	24.501,12

	Comentários: este produto tinha como meta a realização de dois encontros ao custo de US$ 166.666,67, sendo a meta atingida ao custo de US$ 24.501,12, inferior em US$ 142.165,55 ao inicialmente previsto.

	2.12
	C2.P12 - Campanha para divulgação do papel dos órgãos públicos com relação à Lei de Responsabilização de Pessoa Jurídica.
	Evento
	2
	121.242,45

	Comentários: este produto tinha como meta a realização de duas campanhas ao custo de US$ 166.666,67. A CGU realizou dois seminários sobre a Lei 12.846/2013 (Lei da Empresa Limpa – LEL) , conhecida como Lei Anticorrupção; em 2016, a 3ª. Conferência Lei Empresa Limpa e, em 2017, a 4ª. Conferência, com cumprimento da meta ao custo de US$ 121.242,45, inferior em US$ 45.424,22 ao inicialmente previsto.

	2.13
	C2.P13 - Kits da Corregedoria entregue nas Regionais da CGU.
	Kit
	1.
298
	6.165,37

	Comentários: este produto tinha como meta a entrega de 1.000 kits ao custo de US$ 29.166,67, sendo a meta superada com a confecção e distribuição de 1.298 pen-cards com a coleção de manuais em meio eletrônico ao custo de US$ 6.165,37, inferior em US$ 23.001,30 ao inicialmente previsto.

Fontes: Matriz de Resultados e Produtos (peça 6) , Relatório de Avaliação Final do Programa (peça 8) , Relatório Semestral de Progresso - 2o Semestre de 2018 (peça 7) .
Da análise do quadro III acima verifica-se novamente que, apesar das restrições orçamentárias enfrentadas durante a execução do programa, a gerência do Proprevine conseguiu alcançar a maioria das metas estabelecidas no início do programa, em muitos casos com economia de recursos, denotando esforços adicionais por parte dos gerentes do programa.
Do total de treze indicadores relativos aos produtos estabelecidos para o componente II, onze atingiram ou superaram a meta estabelecida, com redução do custo estimado inicialmente e dois produtos foram cancelados por alteração contratual.
Execução Financeira do Componente III – Promoção da Transparência e Controle Social
A fim de atingir os objetivos estabelecidos para o Componente III – Promoção da Transparência e Controle Social da CGU, foram elaborados sete indicadores chave de produtos cuja entrega está relacionada à melhoria de processos ligados à promoção de transparência e controle social tais como o desenvolvimento do Portal de Transparência, e a implementação da Lei de Acesso à Informação.
O quadro IV a seguir resume os resultados obtidos com os Indicadores Chave de Produtos para o Componente III – Promoção da Transparência e Controle Social da CGU, juntamente com a análise a execução física e financeira constante no Relatório Semestral de Progresso - 2º Semestre de 2018:
Quadro IV
Indicadores de Produtos do Componente III
		INDICADORES
	EXECUÇÃO

			UNIDADE
	FÍSICA
	FINANCEIRA

	3
	 COMPONENTE III – Promoção da Transparência e Controle Social
	US$ 1.530.186,15

	3.1
	C3.P1 - Estudos sobre implementação das instâncias recursais e efetividade da Lei de Acesso à Informação.
	Estudo
	5
	13.959,92

	Comentários: este produto tinha como meta a realização de quatro estudos ao custo de US$ 208.333,33, entretanto, na Alteração Contratual 2, foi cancelado o valor de US$ 100.000, sendo a meta cumprida com a realização de cinco estudos ao custo de US$ 13.959,92, inferior em US$ 194.373,41 ao inicialmente previsto.

	3.2
	C3.P2 - Terminais de recebimento de manifestação de ouvidoria.
	Terminal
	-
	-

	Comentários: este produto foi cancelado na Alteração Contratual 1 com a renúncia dos recursos do financiamento.

	3.3
	C3.P3 - Proposta de política de aprofundamento, avaliação e monitoramento da Lei de Acesso à Informação.
	Proposta
	1
	487.010,18

	Comentários: este produto tinha como meta a elaboração de uma proposta ao custo de US$ 666.666,67, porém, na Alteração Contratual. 2, foi cancelado o valor de US$ 50.000, sendo a meta cumprida ao custo de US$ 487.010,18, inferior em US$ 179.656,56 ao inicialmente previsto.

	3.4
	C3.P4 - Cursos de Ensino a Distância em transparência e controle social.
	Curso
	6
	110.967,22

	Comentários: este produto tinha como meta a realização de sete cursos de ensino a distância ao custo de US$ 750.000. Contudo, na Alteração Contratual 2, foi cancelado o valor de US$ 300.000, sendo parcialmente cumprida (85,7% da meta) ao custo de US$ 110.967,22, inferior em US$ 639.032,78 ao inicialmente previsto.

	3.5
	C3.P5 - Modelo de gestão e atuação do Executivo Federal na parceria para o Governo Aberto.
	Modelo
	1
	118.839,69

	Comentários: este produto tinha como meta a elaboração de um modelo de gestão ao custo de US$ 375.000, entretanto, na Alteração Contratual 2, foi cancelado o valor de US$ 100.000. No PMR do 2º Semestre de 2018 consta a realização da meta ao custo de US$ 118.839,69, inferior em US$ 256.160,31 ao inicialmente previsto.

	3.6
	C3.P6 - Novo Portal da Transparência.
	Portal
	1
	799.396,62

	Comentários: este produto tinha como meta o desenvolvimento de um portal ao custo inicial de US$ 1.250.000, entretanto, na Alteração Contratual 2, foi cancelado o valor de US$ 100.000, sendo a meta realizada ao custo de US$ 799.396,62, inferior em US$ 450.603,38 ao inicialmente previsto. 

	3.7
	C3.P7 - Portal do Cidadão
	Portal
	-
	-

		Comentários: este produto foi cancelado na Alteração Contratual. 1 com a renúncia dos recursos do financiamento.

Fontes: Matriz de Resultados e Produtos (peça 6) , Relatório de Avaliação Final do Programa (peça 8) , Relatório Semestral de Progresso - 2o Semestre de 2018 (peça 7) .
Da análise do quadro IV acima verifica-se que, do total de sete indicadores relativos aos produtos estabelecidos para o componente III, quatro atingiram a meta estabelecida e um atingiu parcialmente a meta, sendo que em cinco produtos houve redução do custo estimado inicialmente. Dois foram produtos foram cancelados por alteração contratual.
Avaliação da Execução do Componente IV – Fortalecimento da Transparência e dos Sistemas de Controle Interno nos Governos Subnacionais
A fim de atingir os objetivos estabelecidos para o Componente IV, foram elaborados 6 indicadores chave de produtos cuja entrega está relacionada à melhoria de processos ligados ao Fortalecimento da Transparência e dos Sistemas de Controle Interno nos Governos Subnacionais, tais como cursos de capacitação aos gestores estaduais e municipais e a melhoria de estruturas regionais da CGU.
O quadro V a seguir resume os resultados obtidos com os Indicadores Chave de Produtos para o Componente III – Fortalecimento da Transparência e dos Sistemas de Controle Interno nos Governos Subnacionais, juntamente com a análise da execução física e financeira constante no Relatório Semestral de Progresso - 2º Semestre de 2018:
Quadro V
Indicadores de Produtos do Componente IV
	Item
	INDICADORES
	EXECUÇÃO

			UNIDADE
	FÍSICA
	FINANCEIRA

	4
	COMPONENTE IV – Fortalecimento da Transparência e dos Sistemas de Controle Interno nos Governos Subnacionais
	US$ 261.412,51

	4.1
	C4.P1 - Unidades ODP estaduais.
	Unidade
	13
	45.193,00

	Comentários: este produto tinha como meta a instalação de três unidades de ODP estaduais ao custo de US$ 250.000, entretanto, na Alteração Contratual. 2, foi cancelado o valor de US$ 50.000. Destaque-se que foram instaladas unidades de ODP em 13 estados, 32 municípios, 19 TCEs, 2 TCMs e 1 MPE, totalizando 68 integrantes, de acordo com o Relatório Semestral de Progresso - 2º Semestre de 2018. Dessa forma, a meta foi superada ao custo de US$ 45.193,00, inferior em US$ 204.807.

	4.2
	C4.P2 - Kits de apoio às atividades das Regionais da Controladoria-Geral da União.
	Kit
	28
	5.234,30

	Comentários: este produto tinha como meta a entrega de 26 kits às unidades regionais da CGU ao custo de US$ 134.166,67. Contudo, na Alteração Contratual. 2, foi cancelado o valor de US$ 50.000, sendo a meta cumprida com a entrega de 28 kits ao custo de US$ 5.234,30, inferior em US$ 128.932,37 ao inicialmente previsto.

	4.3
	C4.P3 - Cursos para gestores dos entes subnacionais.
	Curso
	7
	80.982,2

	Comentários: este produto tinha como meta a disponibilização de sete cursos em plataforma de ensino a distância ao custo de US$ 958.333,33. Entretanto, na Alteração Contratual 2, foi cancelado o valor de US$ 416.718,66. De acordo com o Relatório Semestral de Progresso do 2º Semestre de 2018, a meta cumprida ao custo de US$ 80.982,2, inferior em US$ 877.351,13 ao inicialmente previsto.

	4.4
	C4.P4 - Sistema do Mapa Interativo Social do Brasil Transparente.
	Sistema
	-
	57.228,68

	Comentários: este produto tinha como meta o desenvolvimento de um sistema ao custo de US$ 333.333,33, entretanto, na Alteração Contratual. 2, foi cancelado o valor de US$ 100.000. No PMR do 2º Semestre de 2018 há registro da execução de US$ 57.228,68, com o registro de avanço de 80% da meta física.

	4.5
	C4.P5 - Sistema de gestão de ações de prevenção.
	Sistema
	-
	-

	Comentários: este produto foi cancelado na Alteração Contratual 1 com a renúncia dos recursos do financiamento.

	4.6
	C4.P6 - Cursos para gestores estaduais e municipais na Lei Anticorrupção.
	Curso
	42
	72.774,11

	Comentários: este produto tinha como meta a realização de 40 cursos ao custo de US$ 520.833,33, porém, na Alteração Contratual 2, foi cancelado o valor de US$ 250.000. Dessa forma,  a meta foi superada ao custo de US$ 72.774,11, inferior em US$ 877.351,13 ao inicialmente previsto.

Fontes: Matriz de Resultados e Produtos (peça 6) , Relatório de Avaliação Final do Programa (peça 8) , Relatório Semestral de Progresso - 2o Semestre de 2018 (peça 7) .
Da análise do quadro V acima verifica-se que, do total de seis indicadores relativos aos produtos estabelecidos para o componente IV, três atingiram a meta estabelecida, com redução do custo estimado inicialmente. Um produto não foi concluído, sendo executado 80%, e um produto foi cancelado por alteração contratual.
Um Sistema de Controle Interno existe para mitigar determinados riscos que extrapolam o apetite ao risco de uma organização. Ao mitigar esses riscos, o Sistema de Controle Interno permite que os objetivos da organização sejam alcançados com maior segurança.
Se considerarmos a situação atual da CGU, com cortes orçamentários e restrição de pessoal, a conexão entre o Proprevine e os objetivos organizacionais do CGU adquire maior relevância, pois o orçamento referente ao programa representa parte considerável do montante financeiro disponível para o órgão. 
Diante do cenário apresentado, é necessário ressaltar os esforços empreendidos pela administração do Proprevine, que lograram alcançar ou superar a maioria das metas estabelecidas, em muitos casos, com redução dos custos inicialmente previstos. 
Como resultados não previstos do programa, o Relatório Final de Avaliação destaca a internalização, por parte da CGU, dos modelos de gestão de compras implementados pelo programa, como a adoção do Plano Anual de Aquisições (PA) .
Além disso, foram incorporados outros instrumentos estratégicos de gestão de projetos, tais como planos/planejamentos anuais de aquisição e contratações, indicadores de monitoramento e avaliação, entre outros.
Destaque-se, ainda, a adesão dos objetivos e resultados esperados do programa ao planejamento estratégico da CGU para o período de 2016-2019, o que demonstra a relevância do Proprevine a fim de fortalecer a atuação da CGU e incrementar a eficiência da gestão dos recursos públicos no país.
Conclusão
A presente avaliação teve como objetivo avaliar o sistema de controle interno do Proprevine, por meio da análise do atingimento das metas estabelecidas no início do programa, para os 11 indicadores relacionados ao alcance dos Objetivos de Desenvolvimento (OD) , com indicadores chaves de efeitos diretos, bem como os 42 indicadores relacionados a produtos (outputs) .
A avaliação foi feita mediante a aplicação de procedimentos de auditoria para obter evidências sobre o sistema aqui avaliado, a partir das informações apresentadas na Matriz de Resultados e Produtos e nos resultados e justificativas constantes do Relatório Semestral de Progresso do programa, referente ao segundo semestre de 2018.
Da análise das metas alcançadas, conclui-se que, apesar das restrições orçamentárias enfrentadas durante a execução do programa, a gerência do Proprevine conseguiu alcançar a maioria das metas estabelecidas no início do programa, em muitos casos com economia de recursos, denotando esforços adicionais por parte dos gerentes do programa.
Como consequência, espera-se que o atingimento das metas e objetivos estabelecidos para o programa contribuam para o fortalecimento da atuação da CGU no sentido de aumentar a eficiência da gestão dos recursos públicos no Brasil.
Brasília, 26 de março de 2019.
	Reinaldo Moreira de Melo Filho
AUFC 3635-8
Coordenador da Auditoria
	Patricia Garone Figueira Falcão
AUFC  5920-0”

É o relatório.

não há

Não atuou.

PROGRAMA DE FORTALECIMENTO DA PREVENÇÃO E COMBATE À CORRUPÇÃO NA GESTÃO PÚBLICA BRASILEIRA (PROPREVINE). CONTRATO DE EMPRÉSTIMO 2919-OC/BR, FIRMADO ENTRE O BANCO INTERAMERICANO DE DESENVOLVIMENTO (BID) E A REPÚBLICA FEDERATIVA DO BRASIL (RFB). PROGRAMA FINANCIADO COM RECURSOS DO BID E COM APORTES DA RFB. ÓRGÃO EXECUTOR DO PROGRAMA: CONTROLADORIA-GERAL DA UNIÃO (CGU). SERVIDORES DA SECRETARIA DO TCU ATUANDO COMO AUDITORES INDEPENDENTES NO EXAME DAS DEMONSTRAÇÕES DO PROGRAMA. EXERCÍCIO DE 2018. AUTORIZAÇÃO PARA O ENVIO DOS RELATÓRIOS DOS AUDITORES INDEPENDENTES À CGU.

RELATÓRIO DE AUDITORIA (RA)

Secretaria de Controle Externo da Administração do Estado (SecexAdmin).

Trata-se de relatórios dos auditores independentes sobre as demonstrações financeiras e o sistema de controle interno do Programa de Fortalecimento da Prevenção e Combate à Corrupção na Gestão Pública Brasileira (Proprevine) , referentes ao período entre 1/1/2018 e 18/2/2019, de encerramento do programa.
Conforme o Contrato de Empréstimo 2919/OC-BR, firmado entre o Banco Interamericano de Desenvolvimento (BID) e a República Federativa do Brasil (RFB) , em 17/12/2013, a Controladoria-Geral da União (CGU) é o órgão executor do projeto (Proprevine) , que tem como objetivos específicos:
i) fortalecer a capacidade operacional interna da CGU; 
ii) melhorar a interação da CGU com os gestores públicos federais; 
iii) ampliar o controle da sociedade civil sobre a gestão dos recursos públicos; 
iv) incrementar a transparência ativa dos gastos públicos nos diferentes níveis de governo e 
v) fortalecer as atividades de controle interno nos níveis de governo estadual e municipal.
A Política do BID sobre Gestão financeira exige das entidades executoras que estas apresentem demonstrações financeiras dos projetos devidamente auditadas por auditores independentes. 
Assim, o banco solicitou ao Tribunal a realização de auditoria independente nas demonstrações do Proprevine, o que foi autorizado pelo Ministro Aroldo Cedraz por meio de despacho exarado em 31/5/2011, no âmbito do TC Processo 011.857/2011-0.
Posteriormente, foi firmado o Contrato de Empréstimo 2919/OC-BR, acima referido, com a seguinte cláusula:
CLÁUSULA 5.03. Demonstrações financeiras e outros relatórios. (a) O Mutuário se compromete a apresentar, dentro do prazo de 120 (cento e vinte) dias do encerramento de cada exercício fiscal do Órgão Executor e durante o prazo para desembolsos do Financiamento, as demonstrações financeiras auditadas do Projeto. O último desses informes será apresentado dentro dos 120 (cento e vinte) dias seguintes à data estipulada para o último desembolso do Financiamento. 
b) As demonstrações financeiras do Projeto deverão ser auditadas pelo Tribunal de Contas da União. 
Portanto, a República Federativa do Brasil (mutuário) se comprometeu a apresentar, ao BID, as presentes demonstrações financeiras auditadas dentro dos 120 dias seguintes à data estipulada para o último desembolso. 
Trata-se de atuação sui generis de auditores da Secretaria do Tribunal. 
Em sintonia com as últimas deliberações desta Corte (Acórdãos 922/2016, 741/2017 e 886/2018, todos do Plenário) , os relatórios elaborados pelos auditores (peça 11) devem ser encaminhados à Controladoria-Geral da União, órgão executor do programa, sem manifestação de mérito do Tribunal.
Ante o exposto, voto por que o Tribunal adote o acórdão que submeto à deliberação deste colegiado.
TCU, Sala das Sessões Ministro Luciano Brandão Alves de Souza, em 10 de abril de 2019.
WALTON ALENCAR RODRIGUES 
Relator